【裁判字號】    97,交聲,687
【裁判日期】    971125
【裁判案由】    交管條例聲異
【裁判全文】
臺灣板橋地方法院交通事件裁定         97年度交聲字第687號
原處分機關  交通部公路總局臺北區監理所
異  議  人
即受處分人  甲○○
上列異議人即受處分人因違反道路交通管理處罰條例案件，對於
交通部公路總局臺北區監理所民國97年4 月8 日所為之北監自裁
字第裁40－C00000000 號裁決處分，聲明異議，本院裁定如下：
    主    文
原處分撤銷。
甲○○不罰。
    理    由
一、原處分意旨略以：異議人即受處分人甲○○駕駛車牌號碼KE
    -8268 號自用一般小客車，於民國97年2 月1 日22時許，行
    經臺北縣三峽鎮○○路（添福幹63號）時，因汽車駕駛人駕
    駛汽車肇事致人受傷而逃逸，經臺北縣政府警察局三峽分局
    交通分隊員警掣單舉發，受處分人提出申訴，經原處分機關
    函請舉發機關調查結果，仍認受處分人有於前揭路段駕駛汽
    車肇事致人受傷而逃逸之違規行為，原處分機關乃依道路交
    通管理處罰條例第62條第4 項規定，裁處罰鍰（新臺幣）6,
    000 元，並吊銷駕駛執照，1 年內禁考等。
二、按汽車駕駛人，駕駛汽車肇事致人受傷或死亡者，應即採取
    救護措施及依規定處置，並通知警察機關處理，不得任意移
    動肇事汽車及現場痕跡證據，違反者處3,000 元以上9,000
    元以下罰鍰；駕駛人肇事致人受傷而逃逸者，吊銷其駕駛執
    照，道路交通管理處罰條例第62條第3 項、第4 項固分別定
    有明文，然查：
(一)、異議人於97年2 月1 日22時許，駕駛車號KE-8268 號自用小
    客車行經臺北縣三峽鎮○○路（添福幹63號）等情，固為異
    議人所不爭執，惟其堅決否認有何肇事逃逸之故意，並辯稱
    略以：伊在行經三峽鎮○○里道路○段的時候，有見到一對
    男女走在路邊，因為當時天氣很冷又有點晚，所以伊有特別
    注意到他們，伊通過他們後就繼續前行，並沒有擦撞到該名
    男子，之後當伊的車子開到迦葉寺招牌前的一個轉彎處時，
    發現有一輛自小客車急駛過來，伊往旁邊開要讓那輛車先過
    ，那輛車卻又不過，緊跟在伊的後方，在經過天佛寺、涵洞
    後，過了湊合橋時，伊便在派出所前方路口停車，那輛車便
    轉往五寮方向開去，伊就迴轉將車停在圳頭派出所等語。
(二)、次查異議人所涉前揭時地肇事逃逸罪之犯嫌，雖經臺灣板橋
    地方法院檢察署檢察官偵查終結後，以97年度偵字第9709號
    起訴，並經證人劉志誠、楊氏友、陳進益及陳榮富等人於該
    案偵審中證述在卷，且有相關卷附財團法人恩主公醫院於97
    年2 月18日出具之診斷證明書、車輛照片、臺北縣政府警察
    局三峽分局疑似道路交通事故肇事逃逸追查表、湊合橋道路
    監視錄影畫面翻拍照片等附於該案卷宗，然查：
、固然證人劉志誠於該案偵訊時陳稱：我是被一台白色轎車從
    我左後方擦撞我的左手、左腳，我旋轉，隨後一台藍色自小
    客車撞到我的頭、胸部，撞到擋風玻璃；我認為被告所駕第
    一台車有撞傷我，我的左手左腳都有受傷等情；而證人楊氏
    友於偵訊及審理時亦指證稱：伊與劉志誠走在路旁，劉志誠
    遭被告所駕車輛擦撞以致身體旋轉過來，再被藍色車撞到頭
    部等情歷歷；惟查，證人劉志誠於審理時則另證述稱：伊並
    不知道第一台車車體的哪個部位碰到伊，只是驗傷時左手肘
    、腳踝會痛，真正受傷流血、頭暈的是右半部，因為我是整
    個身體旋轉過來，後面那台車再撞過來等語（見本院97年度
    交訴字第67號卷第42頁），然觀諸卷附財團法人恩主公醫院
    於97年2 月18日出具之診斷證明書（見該案偵查卷第53頁）
    ，僅係記載被害人劉志誠於97年2 月1 日至急診求診，診斷
    其受有頭部外傷併顏面擦傷、胸壁挫傷、及雙側膝部擦傷乙
    節，並未記載劉志誠之左手、左腳、左手肘及腳踝之處有任
    何傷勢，則證人劉志誠於該案偵訊時證述其左手、左腳都有
    受傷乙節，即非有據；所以，縱使異議人即被告所駕車輛確
    有擦撞到被害人劉志誠乙事為真，然並無確切證據可資證明
    被害人劉志誠有因此擦撞而成傷；況且，證人劉志誠、楊氏
    友既均證述劉志誠於第一台車輛經過後轉身，有隨即撞上第
    二台藍色自小客（即EV－8817號自小客車）擋風玻璃而成傷
    等情明確，且證人陳進益及陳榮富亦證述：EV－8817號自小
    客車確有迎面撞上劉志誠之情節相吻合，是以，上開各證人
    所描述劉志誠與EV－8817號自小客車相撞擊之部位核與劉志
    誠之頭部外傷併顏面擦傷、胸壁挫傷等受傷位置正好相符，
    亦與EV－8817號自小客車之前擋風玻璃右方破損及右後視鏡
    斷落之受損情形相合，此有該車之車損2 張照片存卷可考（
    見該案偵查卷第38頁），則被害人劉志誠所受之雙側膝部擦
    傷是否亦同係於彼時遭EV－8817號自小客車撞擊所致，誠屬
    可能，從而，被害人劉志誠所受「雙側膝部擦傷」是否即係
    由上開被告即本案異議人駕車擦撞所致，尚乏直接證據證明
    ，並非必然無疑；據上，本案異議人即上開被告於前揭時、
    地駕車輛行經路人劉志誠之際，是否有擦撞到劉志誠導致劉
    志誠成傷？意即上開被告即本案異議人是否有該當於肇事逃
    逸罪犯罪構成要件中之「駕駛動力交通工具肇事致人死傷者
    」之身分要件？仍有合理懷疑存在。
、參以證人劉志誠於本院97年度交訴字第67號案件審理時另曾
    證述稱：「（問：你有感覺到第一台車有碰觸到你的身體嗎
    ？）我是事後發現，當場我『沒有感覺』第一台車經過時有
    碰到我，事後身體受傷後發覺右邊的傷勢比左邊嚴重，但『
    沒有感覺到』第一台車經過時是否有撞到我。」、「（問：
    你沒有感覺第一台車有碰到你，會何你會轉了一圈，被第二
    台車撞到呢？）我的意思是我不知道第一台車怎麼撞到我，
    但轉過來後第二台車一個閃光就砰一聲被撞到。」（見本院
    97年度交訴字第67號卷第45頁）；又證人楊氏友於本院97年
    度交訴字第67號案件審理時則證稱：第一台車子撞到劉志誠
    的位置是在車身右後邊，在第一台車撞到劉志誠時，伊並沒
    有聽到發出聲響等情（見本院97年度交訴字第67號卷第48至
    49頁），而且臺北縣政府警察局三峽分局警員至事故現場時
    並未發現本案異議人即上開被告車輛有遺留任何跡證在現場
    ，員警又至本案異議人即上開被告住所發現車輛停放該處時
    ，對該車實施拍照採證結果，亦未發現本案異議人即上開被
    告車輛有何擦撞痕跡，此有臺北縣政府警察局三峽分局疑似
    道路交通事故肇事逃逸追查表1 紙、對本案異議人即上開被
    告車輛所拍攝之採證照片4 幀存卷可考（見該案偵查卷第39
    頁、第45至46頁），則依據上開各證人證述及事證綜合判斷
    ，可見縱使本案異議人即上開被告所駕車輛確曾與被害人劉
    志誠發生擦撞，其擦撞力道應屬輕微，以致在人車擦撞時並
    未發出聲響，亦未留下任何擦撞痕跡；而本案異議人即上開
    被告在未聽聞碰撞聲，及未見車身有何刮擦痕之情形下，自
    始堅信其並未駕車擦撞到被告乙節，並非亳無憑據。
、雖證人陳進益於該案偵訊時係證稱：我沒看到前面那台車有
    無撞到人，是人突然撞到我的擋風玻璃，我知道撞傷人，我
    不知道前面一台車的駕駛知不知道撞傷人，我追上去，要看
    前面那台車的情況，「我追不到」，車牌我記不下來，她開
    很快云云（見該案偵查卷第67頁），又證人陳榮富於該案偵
    訊時係證稱：我當時坐在我爸開的EV－8817號車子右前座，
    被告的白色車有碰到劉志誠，我爸閃不過，撞到劉志誠，劉
    志誠倒向我們的車右前擋風玻璃，我爸有煞車，前面的車不
    停，「我爸開車追，沒有追上」，被告開很快云云（見該案
    偵查卷第67頁）；然而，證人陳進益於本院97年度交訴字第
    67號案件審理中經與證人陳榮富隔離後進行交互詰問時卻係
    證述稱：車子本來由伊兒子陳榮富駕駛，當時車上還有伊媳
    婦及孫子，後來陳榮富開累了由伊駕駛，是在事故發生前的
    5 、6 分鐘前換手的，陳榮富坐到後面的座位，事故發生後
    ，陳榮富罵伊開車不小心，又換回由陳榮富開車，由他去追
    被告的車，被告的車完全沒停，我們追不到就去報警，我的
    媳婦於肇事前後一直都是坐在前方副駕駛座位云云；而證人
    陳榮富於本院97年度交訴字第67號案件審理時則證稱：發生
    車禍當時我們車上有我、我爸及我老婆三個人，我是坐在前
    面副駕駛座，由我爸開車，我看到第一台車過去時，被害人
    身體旋轉過來，但沒有親眼看到第一台車碰到被害人，我們
    撞到被害人後，我們有減速，但前面那台車沒減速，後來我
    們就去追前面那台車，因路越來越小，我父親說不敢開而換
    我開，我太太則坐前座，我們追那台車追了6 分鐘以上，到
    湊合橋時才快追上，後來因那台車往其他方向走，我想趕快
    報案，所以沒追到前面那台車等情（見本院97年度交訴字第
    67號卷第61至65頁）；是以，證人陳進益對於究係由其本人
    或其兒子駕車肇事後追躡被告之車輛乙節前後證述明顯不一
    致，而證人陳榮富對於究係由其本人或其父親於肇事後開車
    追躡上開被告即本案異議人車輛乙節亦前後證述矛盾，且證
    人陳進益與陳榮富二人對於有關於肇事當時究竟有幾人在渠
    等車內？陳榮富於肇事當時究係坐於哪個位置？渠等究竟因
    何緣故換人開車？等情節明顯歧異，從而，渠等所述由何人
    駕車肇事及肇事後有換人駕車等事是否屬實，誠有可議，而
    渠等二人既均明知被害人劉志誠已撞上渠等座車之擋風玻璃
    而倒地一事，卻未立即派渠等車內的任何一人下車察看被害
    人傷勢並救護或報警處理而駕車駛離現場，則渠等其中一人
    駕車離開現場之目的究係為了追逐上開被告即本案異議人抑
    或是為了自己肇事逃逸，更非無疑；再觀諸卷附湊合橋道路
    監視錄影畫面翻拍照片可知（見該案偵查卷第48頁），EV－
    8817號自小客車係緊跟在KE－8268號白色自用小客車之後，
    兩車相距約僅有一個車身之遙，且該處橋面道路甚寬，後車
    有足夠寬度可以超越前車，可見證人陳榮富要駕車追上前開
    被告即本案異議人並無困難可言，則倘若證人陳榮富確有意
    要上前攔下肇事逃逸之前車，衡情其僅需鳴按喇叭示意上開
    被告即本案異議人停車，或加速驅車上前攔阻上開被告即本
    案異議人已足，焉有追不上之理？是以，證人陳進益及陳榮
    富前開證稱：渠等駕車追不上前開被告即本案異議人乙節，
    顯與事實悖離，尚難採為憑信；兼衡證人陳榮富於本院97年
    度交訴字第67號案件審理時另證述：伊當時在EV－88 17 號
    自小客車內，有開車追被告的車，被告駕車於發生車禍前與
    發生車禍後的車速都差不多等語（見本院97年度交訴字第67
    號卷第62頁），而倘若上開被告即本案異議人果真已明知其
    有駕車肇事致被害人劉志誠成傷，卻仍意欲逃逸，衡情應係
    加速駕車逃離現場以免遭人追緝，鮮會仍以相同車速行進之
    理，故從上開被告即本案異議人之行車速度並未有所改變以
    觀，上開被告即本案異議人主觀上是否有已知肇事而仍欲逃
    逸之故意，俱屬有疑。況前開被告即本案異議人所涉上開時
    地之肇事逃逸罪嫌，經檢察官起訴後，業由本院以97年度交
    訴字第67號判決無罪確定在案，此有前開本院97年度交訴字
    第67號判決書影本，台灣高等法院被告前案紀錄表在卷可參
    ，並經本院依職權調取本院97年度交訴字第67號全卷核閱無
    誤，亦堪認本案異議人容無原處分機關上揭所稱之汽車駕駛
    人駕駛汽車肇事致人受傷而逃逸情事；此外，本件亦無其他
    積極事證足資證明異議人有肇事後逃逸之故意，則與上開道
    路交通管理處罰條例第62條第3 項、第4 項之構成要件不合
    ，自不能逕予處罰；原處分機關未予詳查，逕依道路交通管
    理處罰條例第62條第4 項規定，裁處罰鍰6,000 元並吊銷駕
    駛執照，1 年內禁考，即有未洽；從而，本件異議為有理由
    ，原處分應予撤銷，另為受處分人不罰之諭知，以昭審慎。
三、據上論斷，應依道路交通案件處理辦法第20條裁定如主文。
中    華    民    國    97    年    11    月    25    日
                  交通法庭  法  官  陳明偉
以上正本證明與原本無異
如不服本裁定應於送達後5日內向本院提出抗告狀
                            書記官  強梅芳
中    華    民    國    97    年    11    月    25    日


司法院資訊處製作；財團法人民間司法改革基金會備份。
